【裁判字號】    95,重訴,931
【裁判日期】    951213
【裁判案由】    拆屋還地
【裁判全文】
臺灣臺北地方法院民事判決             95年度重訴字第931號
原      告  劉新強即祭祀公業劉秉盛管理人
訴訟代理人  劉錦隆律師
複 代理 人  楊仲傑律師
被      告  乙○○
            丙○○
兼 上二 人
法定代理人  甲○○○
共      同
訴訟代理人  趙國生律師
複 代理 人  林奕秀律師
上列當事人間拆屋還地事件，本院於民國95年11月22日言詞辯論
終結，判決如下：
    主  文
被告應將座落台北縣新店市○○段八一四地號土地上如附件台北
縣新店地政事務所土地複丈成果圖所示，A部分面積九十三點五
九平方公尺、B部分面積四十四點三平方公尺、C部分面積五點二
七平方公尺上之建物拆除，將土地交還原告，並自民國九十四年
四月十一日起至交還前開土地之日止，按年給付原告新台幣玖萬
捌仟玖佰玖拾參元之損害金。
訴訟費用由被告負擔。
本判決於原告以新台幣貳佰壹拾萬元為被告供擔保後，得假執行
，但被告如以新台幣陸佰零壹萬捌仟參佰貳拾貳元為原告預供擔
保後，得免為假執行。
    事實及理由
一、程序方面：
（一）按訴狀送達後，原告不得將原訴變更或追加他訴，但擴張
      或減縮應受判決事項之聲明者、不慎礙被告之防禦及訴訟
      之終結者，不在此限，民事訴訟法第255條第1項第3款、
      第7款分別定有明文。本件原告於民國95年7月19日起訴請
      求：被告應將座落台北縣新店市○○段808、814地號面積
      各13.23、268平方公尺土地上之建物，即門牌台北縣新店
      市○○路○段129號房屋拆除，將土地交還原告，並自民國
      94年4月11日起至交還前開土地之日止，按年給付原告新
      台幣（下同）98,993元之損害金。嗣於95年11月17日減縮
      訴之聲明主張：被告應將座落台北縣新店市○○段814地
      號土地上如附件台北縣新店地政事務所土地複丈成果圖所
      示，A部分面積93.59平方公尺、B部分面積44.3平方公尺
      、C部分面積5.27平方公尺上之建物拆除，將土地交還原
      告，並自94年4月11日起至交還前開土地之日止，按年給
      付原告98,993元之損害金，上開應受判決事項聲明之變更
      ，屬應受判決事項聲明之減縮，而被告對於原告上開訴之
      變更亦無意見（見本院卷第93頁，95年11月22日言詞辯論
      筆錄），且不慎礙被告之防禦及訴訟之終結者，核與上開
      規定相符，應予准許。
二、原告起訴主張：其擔任管理人之祭祀公業劉秉盛於78年4月
    11日將坐落台北縣新店市○○段808地號（重測前為大坪林
    段七張小段510-2地號）面積13.23平方公尺土地全部，及同
    段814地號（重測前為大坪林段七張小段829-17地號）土地
    其中之268平方公尺（下稱系爭土地）出租予被告之被繼承
    人周尚誠（於89年5月25日死亡），並簽立房屋基地租賃契
    約書（下稱系爭租賃契約），於系爭契約書第2、5、6條約
    定租賃期間自78年4月11日起至80年4月10日止計2年，租期
    屆滿，雙方應另訂契約始有續租效力，若未經換約，被告繼
    續使用租賃土地且出租人亦收取相當於租金之數額者，視為
    雙方同意依原租約續約1年，續約租期屆滿，有關是否再續
    租事項，仍依前條規定辦理。系爭租賃契約經一再續約後，
    租賃期限將於94年4月10日屆滿，原告乃於94年3月2日委任
    劉錦隆律師以台北南海郵局存證信函第217號通知被告之被
    繼承人周尚誠（因原告當時不知周尚誠已死亡），系爭租約
    於94年4月10日租期屆滿後不再續租，請其屆期拆屋還地，
    故系爭租賃契約應於94年4月10日終止，嗣係經被告甲○○
    ○於94年4月8日以士林蘭雅郵局第240號存證信函回覆，原
    告始知周尚誠已死亡，又上開不再續租之存證信函雖將地號
    510-2誤載為510，惟周尚誠僅向原告承租大坪林段七張小段
    829-17及510 -2地號土地（重測前之地號），此外並未承租
    其他土地，該存證信函既已表明周尚誠承租土地之租賃期間
    將於94年4月10日屆滿，租期屆滿後原告不再續租，且另筆
    土地之地號829-17並無誤載，所載510地號之面積70㎡亦與
    租約相符，顯為誤寫，不致使被告因此不了解原告租期屆滿
    不再續約之意思，應不影響原告反對被告繼續使用系爭土地
    之表示，則上開存證信函既已由被告甲○○○收受，甲○○
    ○並已知悉其內容，而甲○○○又為其餘被告之法定代理人
    ，租期屆滿後原告不再續租之表示既已達到被告可得了解之
    狀態，即已發生效力，並無指名收件人為被告之必要，故原
    告於94年4月10日租期屆滿後，既未向被告收取租金，依契
    約書第5條規定，自未發生續租1年之效力，為此爰依民法第
    455條、第767條、第179條、第184條之規定，請求被告將上
    開814地號土地如附件台北縣新店地政事務所土地複丈成果
    圖所示，A部分面積93.59平方公尺、B部分面積44.3平方公
    尺、C部分面積5.27平方公尺（重測前之地號為大坪林段七
    張小段829-17及510-2地號土地）土地上之建物拆除，將土
    地返還原告，並另給付原告每年相當於租金之損害金98,993
    元（計算式：依系爭租賃契約第3條系爭土地之每年租金為
    租賃土地面積之當期申報地價總額8%，而系爭土地每平方公
    尺申報地價4,400元，是每年租金為：【13.23㎡+268㎡】×
    4,400元×8/100＝98,993元）。並聲明：如主文第1項所示
    ，且願供擔保請准宣告假執行。
三、被告辯以：
（一）系爭租賃契約第2條雖約定：「租賃期間：自民國78年4月
      11日起至民國80年4月10日止，計2年。」惟第5條復約定
      ：「本租賃契約屆滿，若未經換約，乙方（即周尚誠）繼
      續使用本土地且甲方（即祭祀公業劉秉盛）亦收取相當於
      租金之數額者，視為雙方同意依本約續約1年」等語，準
      此系爭租賃契約租期屆滿後，周尚誠、被告甲○○○仍繼
      續按期繳付租金予祭祀公業劉秉盛，是系爭租賃契約之效
      力並未終止，又周尚誠於89年5月25日死亡，而該租賃關
      係（包括租賃權及租賃契約本身）則由被告3人共同繼承
      ，從而，被告甲○○○繼續按期繳付租金，祭祀公業劉秉
      盛既無反對之意思，則由被告等3人繼受至明。嗣於94年3
      月2日間，原告以被告曾收受祭祀公業劉秉盛寄發予「周
      尚誠」之台北南海郵局第217號存證信函，認定祭祀公業
      劉秉盛業已向周尚誠為不再續租之意思表示，惟周尚誠所
      承租系爭2筆土地重測前之地號，分別為台北縣新店市○
      ○○段7張小段510-2地號及829-17地號，然上開存證信函
      關於周尚誠承租之土地地號，卻記載為「... 重測前新店
      市○○○段7張小段...510 地號」，該510地號土地非周
      尚誠所承租之系爭2筆土地，故祭祀公業劉秉盛不再續租
      之意思表示內容既非針對周尚誠所承租之系爭2筆土地，
      即無從發生「不再續租之意思表示」之效力。再被告甲○
      ○○於94年4月間以士林蘭雅郵局第240號存證信函回覆原
      告，曾使用「先夫周尚誠」之字眼，祭祀公業劉秉盛自知
      悉周尚誠已死亡之事實，祭祀公業劉秉盛如欲為不再續租
      之意思表示，應對周尚誠之全體繼承人為之，方為適法，
      其不再續租之意思表示自未發生通知之效力。又被告甲○
      ○○依雙方以往慣例，依系爭契約第5條之約定繼續使用
      系爭土地，並依例前往台北國際商銀新店分行將租金匯給
      原告祭祀公業劉秉盛時，於94年4月間竟發現帳戶遭祭祀
      公業劉秉盛取消，拒絕受領，被告不得已始將94年及95
      年租金提存於鈞院提存所以為清償（鈞院95存字第2626號
      、95存字第3255號）。再被告自94年4月10日租賃契約到
      期後，仍繼續使用系爭2筆土地，雖祭祀公業劉秉盛將原
      收取租金之帳戶取消，然卻從未向被告為任何拒絕被告占
      有使用系爭2筆土地之意思表示，依民法第451條之規定，
      及最高法院46年度台上字第1828號判例意旨應視為不定期
      限繼續系爭租賃契約，故被告占有使用系爭2筆土地具有
      合法權源，並非無權占有。
（二）退萬步言，如認被告無權占用系爭土地，原告之租金計算
      方式，依土地法第105條準用第97條規定，計算基地租金
      以土地及其建築物申報總價年息10%計算之。又所謂土地
      及建物之總價，依據土地法施行法第25條規定，土地價額
      係依法定地價，建築物價額依該管轄市地政機關估定之價
      格，而土地之法定地價係土地所有權人依土地法所申報之
      地價，則原告提出計算租金之申報地價13,040元（每平方
      公尺），並非為上開土地法所規定之法定地價，原告以此
      申報地價計算系爭土地租金，殊屬有誤，且上開規定乃指
      基地租金之最高限額而言，並非必須照申報地價額年息
      10%計算，尚須斟酌基地之位置，工商業繁榮之程度，承
      租人利用基地之經濟價值及所受利益等項，並與鄰地租金
      相比較，以為決定等語。
（三）聲明：原告之訴駁回，如受不利判決，願供擔保請准宣告
      免為假執行。
四、本件爭點：
（一）被告占有系爭土地，是否有合法權源？
（二）如認為被告無權占有系爭土地，則原告請求相當於不當得
      利金額是否合理？
      爰述之如下：
（一）被告占有系爭土地，是否有合法權源？
  １、按「承租人於租賃關係終止後，應返還租賃物。」、「租
      賃定有期限者，其租賃關係於期限屆滿時消滅。」民法第
      第455條第1項前段、第450條第1項分別定有明文。又同法
      第451條所謂視為不定期限繼續契約者，須承租人於租期
      屆滿後，仍為租賃物之使用收益，而出租人不即表示反對
      之意思時，始有其適用。此種出租人之異議，通常固應於
      租期屆滿後，承租人仍為租賃物之使用收益時，即行表示
      之，惟出租人慮承租人取得此項默示更新之利益，而於租
      期行將屆滿之際，向之預為表示不願繼續契約者，仍不失
      為有反對意思之表示；另民法第451條所定出租人於租期
      屆滿後須即表示反對之意思，始生阻止續租之效力，意在
      防止出租人於租期屆滿後，明知承租人就租賃物繼續使用
      收益而無反對之表示，過後忽又主張租賃關係消滅，使承
      租人陷於窘境而設，並非含有必須於租期屆滿時，始得表
      示反對之意義存在。故於訂約之際，訂明期滿後絕不續租
      ，或續租應另訂契約者，仍難謂不發生阻止續約之效力。
      次按依原告起訴之型態，其訴訟標的有數項，而僅有單一
      之聲明者（即實務上重疊的訴之合併），法院應就原告所
      主張之數項標的逐一審判，如其中一項標的之請求為無理
      由時，仍須就他項標的之請求審判，若認其中一項請求為
      有理由，即可為原告勝訴之判決，就他項標的無須更為審
      判（最高法院71年台上字第2388號判例意旨參照）。
  ２、經查：
 （1）依系爭租賃契約第2、5、6條之約定，租賃期間自78年4月
      11日起至80年4月10日止計2年，租期屆滿，雙方應另訂契
      約始有續租效力，若未經換約，被告繼續使用租賃土地且
      出租人亦收取相當於租金之數額者，視為雙方同意依原租
      約續約1年，續約租期屆滿，有關是否再續租事項，仍依
      前條規定辦理，有該租賃契約書在卷可憑（本院卷第5至7
      頁），可知，雙方就系爭租賃契約於租期屆滿後，是否續
      租之法效果，及續約之期間如何，均已約明如上。
 （2）系爭租賃契約經一再續約後，租賃期限將於94年4月10日
      屆滿，經原告於94年3月2日委任劉錦隆律師以台北南海郵
      局存證信函第217號通知被告之被繼承人周尚誠，系爭租
      約於94年4月10日租期屆滿後不再續租，並請其屆期拆屋
      還地，此有該存證信函暨收件回執在卷可按（本院卷第28
      至29頁），而上開存證信函雖係以被告之被繼承人周尚誠
      為通知之對象，且將系爭土地之地號510-2號誤載為510號
      ，惟上開存證信函已由被告甲○○○收受，依被告甲○○
      ○收受該函後於94年4月8日以士林蘭雅郵局第240號存證
      信函回覆之旨（本院卷第30頁），被告甲○○○業已知悉
      該存證信函之內容，而被告甲○○○又為其餘被告之法定
      代理人，有關原告於系爭租賃契約租期屆滿後不再續租之
      表示應已達到被告可得了解之狀態，另前述不再續租之存
      證信函雖將地號510-2誤載為510，惟周尚誠僅向原告承租
      大坪林段七張小段829-17及510-2地號土地（重測前之地
      號），此外並未承租其他土地，該存證信函既已表明周尚
      誠承租土地之租賃期間將於94年4月10日屆滿，租期屆滿
      後原告不再續租，且另筆土地之地號829-17並無誤載，所
      載510地號之面積70㎡亦與系爭租賃契約相符，衡情被告
      應了解原告租期屆滿不再續約之意思，係就系爭土地所為
      之表示。
 （3）被告雖繼續使用系爭土地迄今，然如上所述，原告既已於
      94年3月2日以存證信函合法通知被告，系爭租約於94年4
      月10日租期屆滿後不再續租，並請其屆期拆屋還地，則依
      前開說明，即無民法第451條之適用，兩造間之租賃關係
      當於94年4月10日租期屆滿後消滅，從而，被告於系爭租
      租賃契約期滿後，仍繼續占有系爭土地，屬無權占有，原
      告自得依民法第455條第1項前段之規定，請求被告將上開
      814地號土地如附件台北縣新店地政事務所土地複丈成果
      圖所示，A部分面積93.59平方公尺、B部分面積44.3平方
      公尺、C部分面積5.27平方公尺（重測前之地號為大坪林
      段七張小段829-17及510-2地號土地）土地上之建物拆除
      ，將土地返還與原告。
 （4）如上所述，被告應依民法第455條第1項前段規定，負拆屋
      還地，則依前揭最高法院71年台上字第2388號判例意旨之
      說明，本院既已認原告主張之上開請求為有理由，即可就
      該部分為原告勝訴之判決，是本院自無再就原告主張之他
      項標的（即民法第767條規定）更為審判之必要，併此敘
      明。
（二）如認為被告無權占有系爭土地，則原告請求相當於不當得
      利金額是否合理？
  １、按「無法律上之原因而受利益，致他人受損害者，應返還
      其利益」民法第179條前段定有明文。又無權占有他人房
      屋，可獲得相當於租金之利益（最高法院61年台上字第16
      95號判例參照）。
  ２、如上所述，被告無權占有系爭土地，則其獲有相當於租金
      之不當得利，並致原告受有損害，應堪認定，原告據此請
      求被告給付相當於租金之不當得利，自屬有理。又依系爭
      租賃契約第3條之約定系爭土地之每年租金為租賃土地面
      積之當期申報地價總額8%，再參諸被告所提出其繳交90年
      至95年之租金，均係146,161元，有台北國際商業銀行存
      款憑條及本院95存字第2626號、95存字第3255號提存書可
      按（本院卷第55至62頁），是本院認系爭土地，原告依每
      平方公尺申報地價4,400元，請求被告給付每年相當於租
      金之損害98,99 3元（計算式：【13.23㎡+268㎡】×4,40
      0元×8/100＝98,993元），尚稱合理，應予准許。
五、綜上所述，原告依民法第455條、第767條、第179條、第184
    條之規定，請求被告應將座落台北縣新店市○○段814地號
    土地上如附件台北縣新店地政事務所土地複丈成果圖所示，
    A 部分面積93.59平方公尺、B部分面積44.3平方公尺、C部
    分面積5.27平方公尺上之建物拆除，將土地交還原告，並自
    94年4月11日起至交還前開土地之日止，按年給付原告98,99
    3元之損害金為有理由，洵屬正當，應予准許。
六、假執行之宣告：兩造均陳明願供擔保，請求宣告准予假執行
    及免假執行，均核無不合，爰酌定相當之擔保金額，予以准
    許。
七、本件事證已臻明確，兩造其餘之攻擊、防禦方法，核與判決
    結果不生影響，爰毋庸一一論述，併此敘明。
八、據上論結，本件原告之訴為有理由，依民事訴訟法第85條第
    1項前段、第390條第2項、第392條第2項，判決如主文。
中    華    民    國    95    年    12    月    13    日
                  民事第四庭  法  官  陳邦豪
以上正本係照原本作成。
如對本判決上訴，須於判決送達後二十日之不變期間內，向本院
提出上訴狀。
中    華    民    國    95    年    12    月    13    日
                              書記官  薛德芬


司法院資訊處製作；財團法人民間司法改革基金會備份。
